【裁判字號】    97,重訴,23
【裁判日期】    970520
【裁判案由】    塗銷所有權移轉登記
【裁判全文】
臺灣高雄地方法院民事判決              97年度重訴字第23號
原      告  丙○○○
法定代理人  乙○○
            甲○○
訴訟代理人  李明益律師
被      告  辛○○
            丁○○
共      同  趙建華律師
訴訟代理人
上列當事人間請求塗銷所有權移轉登記事件，經本院於民國97年
5月2日言詞辯論終結，判決如下：
    主      文
被告辛○○應將坐落高雄市○○區○○段第二二五地號土地（面
積五三五．二二平方公尺，權利範圍二分之一）於民國九十二年
二月十四日、同年五月八日經高雄市政府地政處新興地政事務所
以贈與為原因所為應有部分各為二分之一之所有權移轉登記予以
塗銷。
被告丁○○應將坐落台北縣板橋市○○段第三二五地號土地（面
積九六平方公尺，權利範圍二分之一）暨其上建物即門牌號碼台
北縣板橋市○○街四六號、四六號二樓（建號四七五八、四七五
九號）於民國九十三年十二月九日經台北縣板橋地政事務所以買
賣為原因所為之所有權移轉登記予以塗銷。
訴訟費用由被告負擔。
    事實及理由
一、本件原告起訴主張坐落高雄市○○區○○段第225 地號土地
    （下稱高雄土地）及坐落台北縣板橋市○○段第325 地號土
    地（應有部分1/2） 暨其上建物即門牌號碼台北縣板橋市○○街46號、46號2 樓（建號4758、4759，下稱板橋房地）原
    均為原告所有，惟原告因罹患老年失智症，精神狀態持續退
    化，且於民國)89 年至94年間至高雄榮民總醫院精神科追蹤
    治療，並於91年10月9 日經鑑定為重度痴症而已達心神喪失
    之程度，嗣並經鈞院裁定宣告為禁治產人，原告並無處理自
    己事務之能力，詎原告所有前開高雄土地乃於92年2 月14日
    、5 月8 日先後經人以贈與為原因而各將應有部分1/2申請
    辦理所有權移轉登記予被告辛○○，並經高雄市政府地政處
    新興地政事務所辦理登記完畢，另上開板橋房地則經人以買
    賣為原因申請辦理所有權移轉登記予被告丁○○，並經台北
    縣板橋地政事務所於93年12月29日辦理登記完畢，然原告於
    上開所有權移轉登記之時既已陷於心神喪失狀態而無意思能
    力，該諸移轉登記自均未經原告之同意，其債權行為及物權
    行為依法均屬無效，原告自得請求塗銷各該所有權之移轉登
    記，為此爰依法提起本訴，請求判令：(一)、被告辛○○就系
    爭高雄土地分別於92年2 月14日、同年5 月8 日向高雄市政
    府地政處新興地政事務所以贈與為原因所為之應有部分各為
    二分之一之所有權移轉登記應予塗銷；(二)、被告丁○○就系
    爭板橋房地於93年12月9 日向台北縣板橋地政事務所以買賣
    為原因所為之所有權移轉登記應予塗銷。
二、被告則以原告雖長期臥病在床，但在96年2 月之前，其生活
    起居即均由被告辛○○悉心照顧，而原告之監護人甲○○、
    乙○○則長期在外，平常亦罕回家探望父母，對於其父母雙
    親之身體精神狀態並不明瞭，而原告於各該移轉登記期間之
    精神意識仍相當清楚，對於與家人之言談講通仍屬正常，並
    有足夠之能力辦明贈與及買賣之情事，另吳家財產完全由吳
    秋倉夫婦一手掙得，所有家財，多年來皆由伊等之父吳秋倉
    負責打理，原告亦一向隨吳秋倉意思處理，晚年二老則將大
    部分家產分配予其3 位兒子，尚未分配之財產中，則由原告
    與吳秋倉在協商後始決定贈與系爭高雄土地予被告辛○○以
    酬其長期照顧之辛勞，系爭板橋房地則以半賣半送之方式出
    售予被告丁○○以免其日後有所埋怨，而該諸手續依此即均
    由原告親自於所有權移轉契約書上簽名後，由負責打理之吳
    秋倉交予代書辦理，被告丁○○就出售價金新臺幣（下同）
    1,500,000 元，亦已由同居人吳宏基分2 次以現金交付予吳
    秋倉完畢，故該諸辦理移轉程序均屬完全合法而無瑕疵，自
    無所謂無效之情事，而原告之法定代理人乙○○、甲○○係
    趁吳秋倉重病且於隱瞞長兄吳宏基之情況下向鈞院聲請對原
    告為宣告禁治產，並請求由其等任監護人，其等利用原告現
    已喪失意思能力之情形遂其爭奪家產之心昭然若揭，所訴自
    無理由等語為辯，並聲明求為判決駁回原告之訴。
三、兩造不爭執之事項：
  (一)、坐落高雄市○○區○○段225 地號土地（重測前地號同區
      ○○段4 小段117 地號，應有部分1/2 ，58年4 月24日登
      記）及坐落台北縣板橋市○○段325 地號土地（應有部分
      1/2 ，67年8 月16日登記）暨其上建物即門牌號碼台北縣
      板橋市○○街46號及46號2 樓（建號4758、4759）原均為
      原告所有，嗣均經代書戊○○出名代辦而分別於92年5 月
      8 日、93年12月9 日各以贈與、買賣（契約記載土地買價
      2,832,000 元、房屋買價237,000 元）為原因而移轉登記
      予被告辛○○、丁○○，而辦理上2 項移轉登記所需用之
      印鑑證明均係由被告辛○○以受任人身分代為申請。
  (二)、原告於91年10月9 日乃經高雄榮民總醫院鑑定為重度失智
      症（記憶力重度喪失，近事記憶能力全失，判斷力喪失，
      對時、地之定向力喪失，對親人之認知功能開始出現障礙
      ，大、小便失禁，自我照顧能力喪失，開始出現簡單之日
      常生活功能障礙，需完全依賴他人養護）而申請領受身心
      障礙手冊，嗣於96年8 月8 日經本院96年度禁字第64號民
      事裁定宣告禁治產，並由乙○○、甲○○共同擔任監護人
      。
  (三)、原告自91年12月19日起即受外勞「己○」照護至94年6 月
      止。
四、本院就兩造必要爭點所為之判斷：
  (一)、系爭2 筆不動產分別為移轉登記予被告時，原告之精神狀
      況為何？
      本件被告固以原告於92、93年間之精神意識仍相當清楚，
      並係於與其夫吳秋倉協商後決定為系爭移轉行為云云，並
      舉以前鄰居即證人庚○○○到庭證以「原告於92、93年間
      人還好好的，只是走路比較不方便而已... 可以知道事情
      」等語，外勞仲介人員即證人壬○○、許芝華到庭證以「
      己○去時阿媽只是腳不能動，會說話，我們問他什麼，她
      會回答...我們有問他己○照顧得好不好，他會點頭，還
      問他己○有沒有幫他按摩、拍背，他也有回答... 己○第
      二次要辦的時候，丙○○○才沒有開口講話，第一次時還
      正常，要問他，他才會回答，平日他是不講的」等語為證
      ，惟查，原告於91年10月9 日業經高雄榮民總醫院鑑定為
      重度失智症（記憶力重度喪失，近事記憶能力全失，判斷
      力喪失，對時、地之定向力喪失，對親人之認知功能開始
      出現障礙，大、小便失禁，自我照顧能力喪失，開始出現
      簡單之日常生活功能障礙，需完全依賴他人養護）而申請
      領受身心障礙手冊，嗣於96年8 月8 日乃經本院96年度禁
      字第64號民事裁定宣告禁治產，並由乙○○、甲○○共同
      擔任監護人已如上述，並有身心障礙者鑑定表（204-212
      頁）、身分障礙手冊（10頁）、本院96年度禁字第64號民
      事裁定（11頁）等件在卷可稽，而原告在為禁治產宣告時
      乃經高雄榮民總醫院為精神狀況之鑑定，該鑑定有關原告
      之重要疾病史部分乃載以「吳陳員係於89年開始至本科門
      診治療追蹤，89年7 月首次因情緒低落、活動量明顯降低
      而住院本科治療，之後再於90年9 月因怪異行為，記憶能
      力減退等症狀住院本科治療，在91年1 月因出現陣發性遲
      滯、不語、行為退化等情形住院本科，出院之後之同年7
      月因敗血症先在聯合醫院加護病房住院治療，再於同年8
      月轉診至本院感染科治療，近幾年來病情逐漸惡化，因此
      家人於96年2 月將原告帶往高雄市立聯合醫院附設護理之
      家療養，並於4 年前開始請外籍看護工協助照護，目前原
      告之日常生活須完全仰賴旁人協助」等語，原告於96年6
      月27日之鑑定結果則為「吳陳員為重度失智症之患者，認
      知功能及人際對應之功能均巳嚴重退化，加上判斷力差，
      無法對環境做出有效因應，一般日常生活需要他人照顧。
      根據上述評估，吳陳員之精神狀態應已達『心神喪失』以
      致無法處理自身事務之程度」等語乙節，亦有高雄榮民總
      醫院高總精字第0960007666號函所附精神狀況鑑定書乙件
      附卷足憑（111 頁以下），另證人即自91年12月19日起負
      責照顧原告之外勞「己○」於本院則證稱：「我是到2002
       .12.19 開始照顧原告，原告當時手腳僵直、不會動，不
      會講話。（問：當時原告有無辦法與人互動或是瞭解意思
      ？）我不知道他是否懂得別人的意思。（問：有無辦法溝
      通？）我也不太清楚。（問：證人如何與原告溝通？）不
      太清楚。原告從來沒有說要大小便、冷等。（問：從開始
      照顧原告，原告有無向證人表示過什麼？或要求過什麼？
      ）從來沒有。」等語，是依原告病史所示，其自89年開始
      即已至高雄榮民總醫院精神科為門診治療追蹤，此後迄於
      91年1 月間即歷有情緒低落、活動量明顯降低、怪異行為
      ，記憶能力減退、陣發性遲滯、不語、行為退化等情形而
      住院治療，而其在為系爭移轉行為前之91年10月9 日並經
      該院鑑定為有記憶力重度喪失、近事記憶能力全失、判斷
      力喪失、對時地之定向力喪失、對親人之認知功能開始出
      現障礙而需完全依賴他人養護等情況而認屬重度失智症，
      並因此領受身心障礙手冊，則以其於91年10月即屬重度失
      智，並該症僅有逐漸惡化之趨勢而難減緩之情況，對照在
      此後負責照護原告日常生活而應為最了解其情況之證人「
      己○」所述及原告係於96年6 月間經精神狀態鑑定為心神
      喪失之進程，原告於91年10月以後，其對事理之認知、判
      斷能力應均已為喪失而呈精神耗弱之情況，且此並不因其
      對週遭向之為日常應對之人偶為回應而有異（原告縱如證
      人庚○○○等人所述意識雖仍清楚，對叫喚能為反應，惟
      此僅表示原告尚未陷昏迷狀態及尚有本能反應而已，其既
      已喪失自我照顧、近事記憶、判斷等能力而需完全依賴他
      人養護，其自已無處理自己事務之能力），則原告於系爭
      2 筆不動產在92年5 月、93年12月間分別為移轉登記時，
      其自已為精神耗弱而無處理自己事務之能力甚明，被告所
      辯尚無足採。
  (二)、系爭移轉行為是否有效？
      按「無行為能力人之意思表示，無效；雖非無行為能力人
      ，而其意思表示，係在無意識或精神錯亂中所為者亦同。
      」、「為委任事務之處理，須為法律行為，而該法律行為
      ，依法應以文字為之者，其處理權之授與，亦應以文字為
      之。其授與代理權者，代理權之授與亦同。」，民法第75
      條、第531 條定有明文。本件原告於系爭2 筆不動產在92
      年5 月、93年12月間分別為移轉登記予被告時，其對事理
      之認知、判斷能力均已喪失而呈精神耗弱之情況，並已無
      處理自己事務之能力已如上述，而系爭2 筆不動產辦理移
      轉登記之情況業經代書即證人林子良到庭具結證稱：「（
      問：該地移轉之經過為何？）這塊地是他們爸爸吳秋艙請
      我辦的。（問：辦理這件移轉登記有無接觸過丙○○○？
      吳秋倉當時如何表示？）我沒有接觸過丙○○○，都是他
      先生吳秋倉拿回去蓋章的。（問：辦理移轉時，丙○○○
      之情況如何？）身體不好的樣子，我實際上不太瞭解，當
      時板橋與高雄的地，都是我辦裡的，而高雄的地是吳秋倉
      拿回去給丙○○○簽名的，因為當時要一起辦，但因為稅
      的問題，所以才分開辦理。（問：如何知道該簽名是丙○○○親自簽名的？）我不知道。我是叫吳秋倉拿回去給她
      簽的。（問：辦理過戶都沒有與丙○○○接觸？）都是他
      先生來的。（問：當時辦理過戶之證件何人交付？）都是
      吳秋倉他自己拿來的，他都是壹個人來。」等語，是原告
      於辦理系爭2 筆不動產移轉登記前雖未經禁治產之宣告而
      不能認其即屬無行為能力，惟行為能力係指為法律行為之
      能力而言，即得以獨立之意思表示使其行為發生法律上效
      果之資格，而原告於斯時既已喪失對事理之認知、判斷能
      力而因精神耗弱致不能處理自己之事務，其就系爭2 筆不
      動產為辦理贈與或買賣之移轉登記而在相關契約上之簽名
      、申請文件等，是否非在無意識中所為而已瞭解其內容，
      並願意將系爭不動產移轉登記予被告等情即非無疑，且系
      爭2 筆不動產之移轉登記既均為原告之夫吳秋倉委由代書
      辦理，以不動產物權之移轉或設定依法律規定原應以書面
      為之，則縱原告曾委由其夫代為處理，依上開所述，其處
      理權之授與亦應以書面為之，今被告既未能證明原告在系
      爭2 筆不動產辦理移轉登記時係有獨立之意識能力，或吳
      秋倉曾得原告以書面契約委任其處理該事務等事實，系爭
      2 筆不動產之移轉行為依法自應歸於無效，所為之移轉登
      記自均應予塗銷，被告所辯尚無足採。
五、綜上所述，原告於系爭2 筆不動產分別為所有權之移轉登記
    時，應已為精神耗弱而無處理自己事務之能力，且出面委由
    代書辦理系爭登記之吳秋倉亦無原告授與處理權之委任書面
    ，系爭移轉行為依法應均歸於無效，從而原告訴請塗銷各該
    所有權之移轉登記，依法即無不合，自應予以准許。
六、據上論結，本件原告之訴為有理由，合依民事訴訟法第78條
    ，判決如主文。
中    華    民    國    97    年    5     月    20    日
                        民事第一庭    法  官  黃宏欽
正本係照原本作成。
如不服本判決，應於送達後20日內，向本院提出上訴狀並表明上
訴理由，如於本判決送達前提起上訴者，應於判決送達後10日內
補提上訴理由書（須附繕本）。
中    華    民    國    97    年    5     月    20    日
                                      書記官  莊豐源


司法院資訊處製作；財團法人民間司法改革基金會備份。
